臺灣高雄地方法院民事判決　　　　　　 94年度家訴字第141號
原　　　告　　戊○○
　　　　　　　己○○
兼上二人共
同法定代理人　甲○○
原　　　告　　丙○○○
共　　　同
訴訟代理人　張宗隆律師
　　　　　　吳小燕律師
上　一 人
複代理人　　嚴宮妙律師
被　　　告　丁○○
上當事人間確認確認繼承權存在事件，本院於民國94年10月19日
言詞辯論終結，判決如下：
  主  文
原告之訴駁回。
訴訟費用由原告負擔。
  事  實及理  由
一、本件原告起訴為如下之主張，並聲明請求判決：(一)確認原告
    戊○○、己○○、甲○○對被繼承人許茂松之遺產有繼承權
    存在。(二)確認原告丙○○○對被繼承人許茂松之遺產有第2
    順位繼承權存在。
（一）本件原告戊○○、己○○之父、原告甲○○之夫及原告丙○○○之子許茂松於民國94年6 月27日因病亡故，故依民
      法第1138條規定，原告戊○○、己○○、甲○○為許茂松
      第1 順位繼承人；原告丙○○○為許茂松第2 順位繼承人
      。因被繼承人許茂松亡故後遺留財產多筆，其中一筆係對
      第三人劉金城所有坐落於高雄縣杉林鄉○○○段0000-000
      0 地號之系爭不動產抵押權。原告等人欲將此筆不動產抵
      押權登記給被繼承人之父被告丁○○（第2順位繼承人）
      ，其餘被繼承人之遺產則仍由原告戊○○、己○○、甲○○三人繼承，實無拋棄繼承之意。此由原告等人先前另已
      委託代書戴明星及會計師王日春辦理遺產申報及繼承登記
      相關事宜即足證之。惟因原告將被繼承人申報遺產事宜委
      請代書即訴外人戴明星及另一會計師辦理，而系爭不動產
      抵押權則鑒於當初抵押權設定登記係委請代書乙○○辦理
      ，故仍委請邱代書辦理該不動產抵押權讓與被告丁○○之
      相關登記事宜。詎料代書乙○○誤以為被繼承人之遺產僅
      有系爭不動產抵押權一筆，自行揣測原告等人欲將該筆不
      動產抵押權，交由第2 順位繼承人即被告丁○○繼承，只
      需配偶即原告甲○○、第1 順位繼承人即原告戊○○、己○○，與第2 順位繼承人即原告丙○○○均拋棄繼承，即
      可達到將系爭不動產抵押權過戶給第2順 位繼承人即被告
      丁○○之目的。故擅自主張，於本年8 月3 日以原告等人
      名義向法院聲請拋棄繼承。原告等人不懂該拋棄之法律意
      義，認為只係拋棄系爭不動產抵押權。足見代書乙○○之
      代原告等人拋棄繼承，顯然錯誤，亦為傳達不實。爰依民
      法第88、89條規定，以本訴狀為撤銷原拋棄繼承之意思表
      示。
（二）至代書乙○○雖將備妥之繼承權拋棄書等文件，攜至原告
      甲○○家用印。然原告甲○○係本於辦理上揭不動產抵押
      權之拋棄，俾將之過戶至被告丁○○名下之認知而用印，
      絕非辦理民法第1174條規定之「拋棄」。是以，原告等人
      之拋棄，既僅就某特定權利表示拋棄之意，而非概括繼承
      之全部拋棄，則原告向法院所為之拋棄意思表示內容顯然
      錯誤，且原告若知此拋棄係概括繼承之全部拋棄，並非僅
      就系爭不動產抵押權之拋棄，斷不為此一拋棄意思表示。
      此一錯誤意思表示，緣於代書乙○○之疏失，非由於原告
      甲○○之過失所致，另原告丙○○○亦因未目睹拋棄書，
      亦未親自用印，其之拋棄意思表示既有錯誤，當非因自己
      過失所致，綜上，原告等人均當得依法撤銷之。
（三）而原告甲○○等人於發現代書乙○○所為之拋棄繼承，係
      概括繼承之全部拋棄，顯然錯誤後，即向鈞院表明撤銷錯
      誤之意思表示，然鈞院以原告甲○○等人「拋棄繼承之意
      思表示並無錯誤，僅係事後始知被繼承人之遺產不只一筆
      土地，而不願拋棄繼承，惟此係拋棄繼承動機之問題，而
      非錯誤之意思表示。」，駁回聲請，事實嚴重謬誤。蓋原
      告等人並非因拋棄後才知被繼承人之遺產不只一筆土地，
      而不願拋棄繼承，實則早知悉遺產若干，並已委託代書與
      會計師辦理遺產申報與繼承登記中，有如上述。惟因已提
      起本件之訴，爰不另提抗告。
（四）若原告等人不得依民法錯誤之規定，撤銷原拋棄繼承之意
      思表示，惟本件原告戊○○、己○○年僅4 歲，乃無行為
      能力之幼兒，其聲請拋棄繼承係由其母即原告甲○○為其
      法定代理人。原告戊○○、己○○因繼承所得之遺產屬其
      特有財產，拋棄繼承則為處分行為，依民法第1088條第2
      項但書規定父母對於未成年子女之特有財產，非為子女之
      利益，不得處分之。該條文所謂「不得處分」，法律上效
      果乃屬絕對不生效力。故原告甲○○為原告戊○○、己○○拋棄繼承，依上述民法第1088條第2 項規定，亦屬當然
      絕對無效。
（五）至於原告丙○○○雖為第2 順位繼承人，惟因亦無拋棄繼
      承之意，自亦有為本件確認之訴之法律上利益存在。併此
      敘明
二、被告則到院陳述稱：對原告等人主張拋棄對許茂松之繼承權
    係有錯誤，主張撤銷錯誤之意思表示沒有意見等語。
三、按繼承人得拋棄其繼承權。前項拋棄，應於知悉其得繼承之
    時起2 個月內以書面向法院為之。並以書面通知因其拋棄而
    應為繼承之人。但不能通知者，不在此限，民法第1174條定
    有明文。又繼承權經合法拋棄者，該繼承人之繼承權即溯及
    於繼承開始時而喪失，其應繼分歸屬於其他同一順序之繼承
    人，此觀民法第1174條至第1176條第1 項之規定自明（最高
    法院44年台上字第1257號判例參照）。亦即拋棄繼承係屬單
    獨行為，於繼承人以書面將拋棄繼承之意思表示向法院為之
    時，已生拋棄繼承之效力，其他繼承人之繼承事實已確定，
    自不得再將之撤回。另按意思表示之內容有錯誤，或表意人
    若知其事情即不為意思表示者，表意人得將其意思表示撤銷
    之，民法第88條第1 項前段固定有明文。惟該民法第88條之
    規定，係指意思表示之內容或表示行為有錯誤者而言，與為
    意思表示之動機有錯誤之情形有別（最高法院43年台上字第
    570 號、51年台上字第3311號判例參照）。且另依民法第88
    條第1 項前段之規定，撤銷錯誤之意思表示，需以其錯誤或
    不知事情，非由表意人自己之過失者為限，此觀同條第1 項
    後段之規定自明。再按繼承人向法院為拋棄繼承之意思表示
    ，係屬非訟事件性質，故法院僅須為形式上之審查為已足，
    毋庸為實體上之審究。故未成年人之法定代理人代未成年人
    為拋棄繼承之意思表示，是否為其子女之利益而拋棄其子女
    之繼承權，乃屬實體上之問題，法院無審究之必要。則本件
    原告等人之請求是否有理由，其爭點即在於：(一)原告等人向
    本院所為拋棄繼承之意思表示，是否有錯誤存在？(二)若原告
    等人所為拋棄繼承意思表示容有錯誤，是否非由自己之過失
    所致，得依法予以撤銷？(三)原告戊○○、己○○拋棄繼承之
    意思表示，是否因不符未成年人之利益而歸於無效？茲分述
    本院之判斷如下：
（一）就原告等人所為拋棄繼承之意思表示有所錯誤部分：
    (一)本件原告戊○○、己○○之父、原告甲○○之夫及丙○○○之子許茂松，於94年6 月27日死亡，而原告等人旋即於
      94年8 月4 日，本於許茂松第1 順位及第2 順位繼承人之
      地位，向本院聲明拋棄對許茂松之繼承權乙節，業經本院
      依職權調取本院94年度繼字第1542號民事拋棄繼承權卷宗
      核閱屬實，而原告等人就本院上開拋棄繼承權事件卷宗內
      之資料形式上亦不爭執，此部分之事實應堪認定。
    (二)原告雖主張當時係因錯誤方為拋棄繼承之意思表示，然證
      人即當時代為辦理向本院為拋棄繼承意思表示之代書乙○○於本院調查期間，來院結證稱：認識兩造是因為之前受
      丁○○、丙○○○委任，辦理土地抵押權設定登記，該土
      地是許茂松購買。雖然是許茂松購買，但他只有第一次與
      我談，之後，即都由丁○○、丙○○○來與我接洽。該筆
      土地是高雄縣杉林鄉○○○段0000-0000 號。當時辦抵押
      權是要原地主要設定第一順位抵押權給許茂松，之所以會
      如此設定，是因為移轉時間有限制，為了確保許茂松的債
      權才會如此。而在許茂松過世後，丙○○○、甲○○打電
      話給我，表示要將上開土地抵押權移轉給丁○○，要讓丁○○擔任抵押權人。我有告知如果要將抵押權給丁○○，
      必須拋棄第一順位的抵押權，才能將抵押權過給丁○○。
      他們表示同意。而貴院94年繼字1542號卷宗內之聲請狀是
      我寫的，寫好後聲請狀再拿到原告家中，請他們蓋印鑑章
      。至於繼承權拋棄書是聲請人他們親自寫好姓名後，由我
      幫他們蓋章。我當時有告知他們辦理拋棄繼承需要印鑑證
      明，所以他們申請印鑑證明來給我。但我當時並沒有請原
      告等人提出遺產清冊，所以我以為被繼承人只有上開土地
      的抵押權，沒有其他財產，所以甲○○才要拋棄該抵押權
      ，而我也有告知他們，許茂松的全部債務也不用再負擔，
      就是權利義務、債務全部都拋棄，但原告等人是否理解我
      不清楚，惟有跟甲○○解釋，拋棄抵押權的效果，其後的
      所有求償行為，就是由丁○○去處理等語（見本院卷30頁
      至第32頁）。由上開證人乙○○之證詞可知，證人乙○○
      代原告辦理拋棄繼承之意思表示時，縱未充分明瞭被繼承
      人許茂松之遺產狀況，惟既已告知在拋棄繼承後，被繼承
      人許茂松全部債務無庸再負擔，就是權利義務、債務全部
      都拋棄之旨，佐以經本院調取本院94年度繼字第1542號民
      事聲請卷宗核閱之結果，原告等人所出具之繼承權拋棄書
      上，亦載明「將應繼分全部拋棄」之旨，有上揭卷宗在卷
      可憑，而原告甲○○、丙○○○亦均自承係親自在其上簽
      名（見本院卷第33頁、第48頁），則堪認原告等人於簽署
      繼承權拋棄書之時，當應已知拋棄繼承之法律上意義，既
      仍予以簽署，則自無錯誤之可言。故原告等人主張拋棄繼
      承之意思表示所有錯誤，自不可採。
    (三)雖原告等人主張尚曾委任其他代書及會計師代為辦理繼承
      事宜，故不可能拋棄繼承等語，而證人即分別受原告等人
      委託辦理之許茂松遺產事宜之代書戴明星，以及會計師王
      玉春亦來院證述上情，然原告等人委託證人乙○○辦理前
      述拋棄繼承事宜，係在委託證人戴明星及王玉春之後，此
      由證人戴明星於本院審理時來院所證稱：在許茂松過世後
      ，代為處理遺產的流程多以電話連繫，而在94年8 月2 日
      中午一點，至許茂松生前之公司取回資料，之後就沒有再
      與原告等人聯繫，而在一星期後，便接到邱代書（即證人
      乙○○）的電話，說原告等人已拋棄繼承等語（見本院卷
      第45頁），然由前開本院94年繼字1542號卷宗內之聲請狀
      內所載，原告等人係在94年8 月3 日始具狀拋棄繼承之情
      自明，故原告等人此部分之主張亦難為渠等有利之認定。
（二）既原告等人拋棄繼承權之意思表示並無錯誤，則自無再予
      以討論錯誤是否非原告等人之過失所致之爭點，併此敘明
      。
（三）至原告等人主張原告甲○○代原告戊○○及己○○拋棄繼
      承並不符尚未成年之原告戊○○及己○○之最佳利益，故
      拋棄繼承之意思表示應屬無效乙節。按法律行為是否有利
      益於未成年人，乃係由行為當時形式觀查是否有利與否，
      而非實質、終局予以調查審認，故若非諸如免除他人債務
      、拋棄所有權等形式上即明顯不利於未成年人者等，尚難
      僅以實質、終局計算之結果，法律行為係不利未成年人，
      即遽認該法律行為為無效，況此舉將使交易安全陷於永不
      安定之境。如前所述，繼承人向法院為拋棄繼承之意思表
      示，係屬非訟事件性質，故法院僅須為形式上之審查為已
      足，而無庸調查被繼承人之財產狀況，另拋棄繼承除概括
      的拋棄對被繼承人之權利外，同時亦概括的拋棄了被繼承
      人應負擔之債務，則由客觀上形式審查，並未明顯不利於
      未成年人，故原告等人主張原告甲○○代原告戊○○及己○○拋棄繼承權，係不利於未成年人戊○○及己○○，應
      屬無效等情，亦無為渠等有利認定之處。
（四）綜上所述，原告等人之上揭主張均無理由，自應予以駁回
      。
據上論結，本件原告之訴為無理由，爰依民事訴訟法第78條、第
85條第1項前段，判決如主文。
中　　華　　民　　國　　94　　年　　11　　月　　2 　　日
                  家事法庭法　官　李怡諄
上正本證明與原本無異。
如不服本判決，應於送達後20日內，向本院提出上訴狀並表明上
訴理由，如於本判決宣示後送達前提起上訴者，應於判決送達後
10日內補提上訴理由書（須附繕本）。
中　　華　　民　　國　　94　　年　　11　　月　　2 　　日
                          書記官　李憶如